臺灣臺北地方法院刑事判決　　　　　　 96年度簡上字第195號
公　訴　人　臺灣臺北地方法院檢察署檢察官
上　訴　人
即　被　告　甲○○
上列上訴人即被告因妨害家庭案件，不服本院民國96年4 月16日
所為96年度簡字第601 號第一審簡易判決（聲請簡易判決處刑案
號：96年度偵字第1815號），提起上訴，本院合議庭判決如下：
    主  文
原判決撤銷。
甲○○連續與有配偶之人相姦，累犯，處有期徒刑伍月，如易科
罰金，以銀元佰元即新臺幣玖佰元折算壹日，減為有期徒刑貳
月又拾伍日，如易科罰金，以銀元佰元即新臺幣玖佰元折算壹
日。
    事  實
一、甲○○前於民國89年間因違反毒品危害防制條例案件，經臺
    灣士林地方法院判處有期徒刑6 月確定，並於90年6 月20日
    易科罰金執行完畢。竟仍不知悔改，明知戊○○（業經告訴
    人乙○○撤回告訴，另由本院判決不受理）係乙○○之妻，
    為有配偶之人，仍基於相姦之概括犯意，自93年6 月間某日
    起至94年2 月5 日前某日之期間，在臺北市○○路某租屋處
    附近，以平均每月約1 、2 次之頻率，多次與戊○○發生性
    行為，而相姦多次，嗣因戊○○於其夫乙○○在監服刑期間
    即94年8 月11日產下一子張明志（原名丙○○），經乙○○
    查證後，始知上情。
二、案經乙○○訴請臺灣臺北地方法院檢察署檢察官聲請簡易判
    決處刑。
    理  由
壹、證據能力部分：
    按被告以外之人於審判外之言詞或書面陳述，除法律有規定
    者外，不得作為證據，刑事訴訟法第159 條第1 項定有明文
    。但被告以外之人於審判外之陳述，雖不符前4 條之規定，
    而經當事人於審判程序同意做為證據，法院審酌該言詞陳述
    或書面陳述作成時之情況，認為適當者，亦得為證據。當事
    人、代理人或辯護人於法院調查證據時，知有刑事訴訟法第
    159 條第1 項不得為證據之情形，而未於言詞辯論終結前聲
    明異議者，視為有前項之同意，同法第159 條之5 亦規定甚
    明。經查，本院認定犯罪事實所憑之證據中，部分亦屬傳聞
    證據，惟檢察官及被告均未於本院言詞辯論終結前聲明異議
    ，本院審酌該等言詞或書面陳述作成之情況，並無非出於任
    意性或不正取供，或違法或不當情事，且客觀上亦無不可信
    之情況，堪認為適當，依刑事訴訟法第159 條之5 第2 項規
    定，均得作為證據。
貳、實體部分：
一、訊據被告甲○○固坦承曾於前揭時、地與戊○○發生性關係
    多次等情，惟矢口否認涉有上揭刑法第239 條後段相姦之犯
    行，辯稱：伊不知道戊○○與告訴人乙○○間有婚姻關係，
    且上揭戊○○所生之子係伊在監服刑時所出生，顯非伊之子
    云云。然查：
（一）被告曾於96年1 月4 日檢察官訊問時自承：伊與戊○○是
      於93年6 月開始在一起，我們的小孩在臺北市○○路租屋
      處懷孕的，伊在戊○○懷孕之前大概就知道戊○○之先生
      在服刑，剛開始在一起不知道等語綦詳（見臺灣臺北地方
      法院檢察署96年度他字第8342號卷第33頁），且另於原審
      96年3 月30日訊問時供稱：自93年6 月起至94年2 月5 日
      因毒品案件入監服刑前，與戊○○相姦之次數，平均每月
      約1 、2 次等語（見原審卷第43頁），是可知被告先前已
      自承其於知悉戊○○已有配偶之情形下，仍與戊○○相姦
      多次。其次，證人雖於本院否認其自白之可信性，然由證
      人丁○○於本院96年12月21日審判期日結證所稱：伊認識
      戊○○、甲○○及告訴人乙○○，並且知悉告訴人之太太
      為戊○○，伊於92年至94年在三重開海產店時，戊○○曾
      到店中找過至少10次，有時還一起吃飯，戊○○與甲○○
      也曾經一起去店內找伊，且伊曾與戊○○至臺北看守所探
      視過乙○○等語，而證人己○○於上開審判期日亦結證稱
      ：伊認識戊○○已經10幾年，知道乙○○與戊○○為夫妻
      ，早於他們結婚前就因為戊○○而認識乙○○。伊曾經在
      戊○○在北市○○路之租屋處看到甲○○等語（見本院卷
      第105 頁至第109 頁），是證人丁○○、己○○均係告訴
      人乙○○及戊○○共同之友人，其中證人丁○○於告訴人
      入監服刑之期間內，與戊○○仍保持相當頻繁的來往，而
      證人己○○更係戊○○10多年之好友，且上開2 位證人均
      知悉戊○○之配偶為告訴人乙○○，是於眼見戊○○與被
      告同進同出或在戊○○之住處發現非戊○○配偶之被告居
      住在內時，衡諸常情，被告理應業已知悉戊○○為有配偶
      之人，否則戊○○應無刻意介紹告訴人與自己之共同友人
      與被告相識，且由上開2 位證人之證述內容以觀，被告與
      戊○○除同居外，更時常同進同出，核被告與戊○○之生
      活狀況實與被告於偵查中及原審之自白內容相符，是被告
      於前揭期間與戊○○相姦時，應已知悉告訴人為戊○○之
      配偶。此外，證人戊○○於96年11月1 日在本院審判期日
      亦僅證稱：於93年6 月認識被告時，被告不知道伊已婚，
      但以後伊不曉得被告是否知道伊有婚姻關係等語（見本院
      卷第70頁反面至第71頁），故仍不能據上開證人戊○○之
      證詞，遽推論被告於與證人戊○○相姦之期間內，其均未
      知戊○○與告訴人有婚姻關係。是以，上開被告所辯稱：
      伊不知道戊○○與告訴人乙○○間有婚姻關係云云，僅係
      事後卸責之詞，顯不可採。
（二）至被告雖另辯稱：上揭戊○○所生之子係於伊在監服刑時
      所出生，顯非伊之子等語，惟刑法第239 條之相姦罪僅需
      行為人與有配偶之人相姦，即已符合構成要件，與行為人
      與有配偶之人相姦後，2 人是否有產下子女，毫無干係，
      且被告上開辯詞，亦有違常理，因生產之時間與受胎期間
      係屬兩事，本件戊○○所產下之子之可能受胎期間，被告
      尚未入監服刑，被告顯然混淆其間之差別，故被告此部分
      所辯，顯有誤會，亦不足採。
（三）綜上，本件事證明確，被告上開犯行，洵堪認定，應予依
      法論處。
二、查被告行為後，刑法部分條文於94年2 月2 日經總統公布修
    正，並自95年7 月1 日起施行；又刑法施行法增訂第1 條之
    1 ，亦於95年6 月14日經總統公布，並自同年7 月1 日起施
    行。按行為後法律有變更者，適用行為時之法律，但行為後
    之法律有利於行為人者，適用最有利於行為人之法律，現行
    刑法第2條 第1 項定有明文。此條規定係規範行為後法律變
    更所生新舊法律比較適用之準據法，是刑法第2 條本身雖經
    修正，但刑法第2 條既屬適用法律之準據法，本身尚無比較
    新舊法之問題，於新法施行後，應一律適用裁判時之現行刑
    法第2 條之規定，為「從舊從輕」之比較，合先敘明。次按
    本次刑法修正之比較新舊法，應就罪刑有關之共犯、未遂犯
    、想像競合犯、牽連犯、連續犯、結合犯，以及累犯加重、
    自首減輕暨其他法定加減原因（如身分加減）與加減例等一
    切情形，綜其全部罪刑之結果而為比較（最高法院95年5 月
    23日95年度第8 次刑庭會議決議參照）。經查，刑法第56條
    連續犯之規定業經刪除，則被告之數犯罪行為，於新法施行
    後，本應予分論併罰。惟此處之刪除雖非犯罪構成要件之變
    更，但顯已影響行為人刑罰之法律效果，自屬法律有變更，
    故依刑法第2 條第1 項規定，比較新、舊法結果，仍應適用
    較有利於被告之行為時法律即舊法論以連續犯。
三、核被告所為，係犯刑法第239 條後段之與有配偶之人相姦罪
    。被告先後多次與有配偶之人戊○○相姦之犯行，時間緊接
    ，所犯係構成要件相同之罪名，顯係基於概括犯意反覆為之
    ，為連續犯，應依修正前刑法第56條之規定，以相姦罪論處
    ，並加重其刑。查被告於89年間因違反毒品危害防制條例案
    件，經臺灣士林地方法院判處有期徒刑6 月確定，於90年6
    月20日易科罰金執行完畢，有臺灣高等法院被告前案紀錄表
    在卷為憑（見本院卷第10頁至第21頁），是其前受有期徒刑
    之執行完畢，5 年以內故意再為本件有期徒刑以上之犯行，
    無論依修正前刑法第47條或95年7 月1 日修正施行之刑法第
    47條第1 項規定，均構成累犯，並無法律實質變更，對被告
    而言，並無有利或不利之情形，應不生新舊法比較之問題（
    最高法院95年度台上字第5589號判決意旨參照），故逕依修
    正後刑法第47條第1 項規定，遞予加重其刑，是原審據以論
    罪科刑，固非無見，被告猶執陳詞否認犯罪，本無理由，然
    中華民國九十六年罪犯減刑條例業於96年7 月4 日制定公布
    、並自同年7 月16日施行，是犯罪於96年4 月24日以前者，
    除另有規定外，有期徒刑、拘役或罰金，即應減其刑期或金
    額2 分之1 ，該條例第2 條第1 項第3 款、第7 條，分別定
    有明文。查本件被告所為上開犯罪，係於96年4 月24日以前
    ，復核無同條例所定應不予減刑之情形，應依上開規定減刑
    ，原審既未及適用中華民國九十六年罪犯減刑條例之規定予
    以減刑，容有未洽，故應由本院予以撤銷改判。爰審酌被告
    明知戊○○係有配偶之人，仍與之為相姦行為，傷害戊○○
    配偶即告訴人情感，破壞告訴人家庭生活，且事後未坦承犯
    行，仍卸責矯飾，應予非難，兼衡被告之品行、智識程度、
    犯罪之動機、目的、手段等一切情狀，量處如主文所示之刑
    。又查被告於行為時即94年2 月2 日修正公布前刑法第41條
    第1 項前段規定：「犯最重本刑為5 年以下有期徒刑以下之
    刑之罪，而受6 個月以下有期徒刑或拘役之宣告，因身體、
    教育、職業、家庭之關係或其他正當事由，執行顯有困難者
    ，得以1 元以上3 元以下折算1 日，易科罰金」，又依95
    年5 月17日修正前罰金罰鍰提高標準條例第2 條規定，就其
    原定數額提高為100 倍折算1 日，則被告行為時之易科罰金
    折算標準，應以銀元300 元折算1 日，經折算為新臺幣後，
    應以新臺幣900 元折算為1 日。另94年2 月2 日修正公布之
    刑法第41條第1 項前段則規定：「犯最重本刑為5 年以下有
    期徒刑以下之刑之罪，而受6 個月以下有期徒刑或拘役之宣
    告者，得以新臺幣1,000 元、2,000 元或3,000 元折算一日
    ，易科罰金」；比較修正前後之易科罰金折算標準，可知以
    94年2 月2 日修正公布前之刑法規定，較有利於被告，則應
    依刑法第2 條第1 項前段，適用修正前刑法第41條第1 項前
    段及95年5 月17日修正前罰金罰鍰提高標準條例第2 條等規
    定，定其折算標準，併諭知銀元折算新臺幣之標準，且再依
    中華民國九十六年罪犯減刑條例第2 條第1 項第3 款、第7
    條之規定，減其宣告刑2 分之1 ，並依據同條例第9 條諭知
    易科罰金之折算標準。
三、據上論斷，應依刑事訴訟法第455條之1第1項、第3項、第36
    4 條、第369 條第1 項前段、第299 條第1 項前段，刑法第
    第2 條第1 項前段、第239 條後段、第47條第1 項，修正前
    刑法第56條、第41條第1 項前段，刑法施行法第1 條之1 ，
    刪除前罰金罰鍰提高標準條例第2 條，現行法規所定貨幣單
    位折算新臺幣條例第2 條，中華民國九十六年罪犯減刑條例
    第2條 第1 項第3 款、第7 條、第9 條，判決如主文。
本案經檢察官郭瑜芳到庭執行職務。
中　　華　　民　　國　　96　　年　　12　　月　　31　　日
                  刑事第二庭  審判長法　官  劉煌基
                                    法　官  賴淑美
                                    法　官  葉力旗
上正本證明與原本無異。
本判決不得上訴。
                                    書記官  林碧華
中　　華　　民　　國　　96　　年　　12　　月　　31　　日
附錄論罪科刑法條全文
中華民國刑法第239條：
有配偶而與人通姦者，處一年以下有期徒刑。其相姦者亦同。
